臺灣臺北地方法院刑事判決　　　　　　　92年度易字第2452號
　　公　訴　人　臺灣臺北地方法院檢察署檢察官
　　被　　　告　戊○○
　　　　　　　　　　　　6樓之.
上列被告因詐欺等案件，經檢察官提起公訴（91年度偵字第2265
8號)，本院判決如下：
    主  文
戊○○共同行使偽造私文書，足以生損害於他人，處有期徒刑參
年陸月。
附表所示偽造之署名壹枚沒收。
    事  實
一、戊○○係設於臺北市○○街49號6樓之3大地公證服務有限公
    司（下稱大地公司）之負責人，因維新股份有限公司（下稱
    維新公司）位於臺北縣五股鄉○○○路36號之倉庫，於民國
    84 年12月31 日發生火災後，向臺灣產物保險股份有限公司
    （下稱臺產公司）新竹分公司申請理賠。臺產公司新竹分公
    司遂於85年1月1日委任大地公司辦理維新公司因前揭五股倉
    庫火災理賠之火災保險公證業務。惟戊○○明知維新公司因
    前揭火災所受之損失約僅新台幣（下同）495 萬元，且依維
    新公司之資力及平日業務往來金額，該公司於火災發生時，
    在倉庫內不可能放置價值達1 億餘元之貨物，竟與維新公司
    實際負責人許說秦（另案通緝中）共同意圖為自已不法之所
    有，而基於偽造私文書復持以行使及詐欺取財之犯意聯絡，
    僅以許說秦提供之不實進銷貨單據為依據，作為前揭火災之
    貨物損失金額之鑑估基礎，且戊○○並未實際前去位於臺中
    縣沙鹿鎮之聖期服飾行、聖寶服飾行、億威服飾行、巧威服
    飾行、京威服飾行、阡威服飾行、協新服飾行等中部貨源廠
    商及分別位於臺北市○○街161號1樓之富林興業股份有限公
    司、臺北市○○○路○段229號6樓之5號之安妮服飾行、板橋
    市○○路○段123號2樓之懷情服飾行及板橋市○○路○段 239
    號6樓之5號之歐琦迪亞股份有限公司等上游貨源供應廠商進
    行實際之公證訪價動作，卻於大地公司出具之火災保險公證
    報告書上，記載「各該廠家確皆為被保險人之最大貨源，係
    依合約方式接受被保險人（即維新公司）之委託製作，依一
    定式項及質料，一定數量，事先簽約（簽約時部分附有訂金
    ），於一定期間內交貨，其布料皆由各該成衣場供應且多屬
    Ａ檔服飾」等語及「上稱廠商皆承認與被保險人（即維新公
    司）間有將近一年之來往，多數為預先訂購由被保險人指定
    款式及質量，依雙方議定價位，按期交貨，其數量、價位與
    出貨單上所載相符，亦皆承各該廠商承認無誤」等語，並以
    上述不實資料虛偽公證維新公司所受之損失共124，577，01
    3 元，戊○○並於該公證報告書上偽造公證人甲○○之署名
    一枚，用以表示公證人甲○○與大地公司共同出具維新公司
    火災公證報告書，且維新公司受有前揭金額之火災損失之意
    思表示，戊○○復持向臺產公司行使，致臺產公司陷於錯誤
    ，誤信維新公司因火災而受有鉅額貨物等損失，而對維新公
    司予以理賠124，575，960 元，並由許說秦收受理賠款項而
    得逞，均足以生損害於臺產公司、甲○○及前揭各該服飾行
    與公司。
二、案經法務部調查局臺北市調查處移送臺灣臺北地方法院檢察
    署檢察官偵查起訴。
    理  由
一、訊據被告戊○○雖坦承擔任大地公司負責人，並於前揭時地
    受臺產公司委任辦理維新公司火災請領產物理賠之公證事宜
    ，以及未實際前去上開聖期服飾行等服飾行仍於所製作之火
    災公證報告書上，記載已實際訪價並於該公證報告書上簽署
    「甲○○」署名後，持向臺產公司行使，而臺產公司並就維
    新公司火災共計理賠124，575，960元 予許說秦收受之事實
    ，惟矢口否認有何行使偽造私文書、詐欺取財或背信犯行，
    並辯稱：伊與維新公司負責人許說秦素不相識，維新公司於
    84 年12月31 日發生火災後，伊因辦理火災公證才見到許說
    秦，伊所辦理之公證過程均係配合臺產公司之要求，且臺產
    公司火險科科長乙○與伊曾前去臺中縣沙鹿鎮查看服飾行，
    伊於公證書上記載曾全部實際查訪雖有疏失，但維新公司於
    臺產公司投保金額近2 億元，足認維新公司倉庫所放置之貨
    物確有1 億餘元之價值，否則臺產公司應無核保之理，且臺
    產公司理賠金額之記算標準與伊所出具之公證書無關，而伊
    在火災公證書上簽署公證人甲○○之姓名，曾獲甲○○本人
    之授權，且伊僅領取公證費用並未由許說秦領得之理賠金獲
    有任何利益云云。經查：
（一）被告係大地公司之負責人，因維新公司倉庫於84年12月31
      日發生火災後，向臺產公司新竹分公司申請理賠，臺產公
      司遂於85年1月1日委託大地公司辦理維新公司前揭倉庫火
      災理賠之火災保險公證業務，臺產公司因而對維新公司予
      以理賠124，575，960 元之事實，業據被告於本院審理時
      自承在卷，核與臺產公司火險科長乙○（見87年度偵字第
      4885號卷一〈以下簡稱偵卷4 〉第56至62頁、87年度偵字
      第4885號卷二〈以下簡稱偵卷5〉第55至62、123、132、1
      34至136、138、139頁、見87年度偵字第4885 號卷〈以下
      簡稱偵卷6〉第2、4至11 頁）、臺產公司新竹分公司副理
      李光霖（見偵卷4第66至74頁、偵卷5第125、1 26頁、128
      頁背面、131、132、138、139頁、偵卷6第2、4至11頁 ）
      、臺產公司新竹分公司職員陳明森之證述（見偵卷4 第76
      至81頁）、臺產公司新竹分公司火險科科長許加燐（見偵
      卷4第85至94、123、124、127、128、131至133頁、偵卷6
      第2、5至12頁）、臺產公司新竹分公司經理傅沛聲（見偵
      卷5第31至36之1頁、123、125、131至134頁、偵卷6第2至
      5、10頁）、臺產公司火險部經理曾比得（見偵卷5第37至
      43、123至125、131、137頁、偵卷6第2至6頁、10、11 頁
      ）及臺產公司火險部副理丙○○（見偵卷5第44至49、132
      、136、137頁、偵卷6第2、4至6頁、第8頁背面、第10 頁
      ）所分別證述維新公司投保火災保險及臺產公司理賠經過
      大致相符，故被告受臺產公司委任而辦理維新公司火災公
      證事宜，且製作公證報告書持向臺產公司行使，及許說秦
      領有上開金額之臺產公司理賠款項之事實，首堪認定。
（二）次查，被告未實際前去聖期服飾行、聖寶服飾行、億威服
      飾行、巧威服飾行、京威服飾行、阡威服飾行、協新服飾
      行、富林興業股份有限公司、安妮服飾行、懷情服飾行及
      歐奇迪雅股份有限公司等廠商進行實際之公證訪價動作，
      被告並於火災保險公證報告書上記載「各該廠家確皆為被
      保險人之最大貨源，係依合約方式接受被保險人（即維新
      公司）之委託製作，依一定款式及質料，一定數量，事先
      簽約（簽約時部分附有訂金），於一定期間內交貨，其布
      料皆由各該成衣場供應且多屬Ａ檔服飾」等語及「上稱廠
      商皆承認與被保險人（即維新公司）間有將近一年之來往
      ，多數為預先訂購由被保險人指定款式及質量，依雙方議
      定價位，按期交貨，其數量、價位與出貨單上所載相符，
      亦皆承各該廠商承認無誤」等語，而虛偽公證維新公司所
      受之損失為124，5 77，013元之事實，亦據被告供承不諱
      ，核與聖寶服飾店職員丁○○（見本院卷第82至84頁、法
      務部調查局臺北市調查處卷二〈以下簡稱偵卷2〉第20之1
      至24頁、偵卷5第88至92頁、偵卷6第57頁背面至69、73、
      74頁）、聖期服飾行職員陳文慶（見偵卷2 第25至29頁、
      偵卷5第84至87之1頁、偵卷6 第69、70、73、74頁）、億
      威服飾行職員陳榮發（見偵卷2第31至33頁、偵卷5第93、
      94頁、偵卷6第70、73、74 頁）、阡威時裝公司經理翁世
      維（見偵卷2第34、36 頁）、阡威時裝公司負責人陳家俞
      （見偵卷5第77至80之1頁、偵卷6第70、71、73、74 頁）
      、協龍服裝行職員王振龍（見偵卷2第38至40頁、偵卷5第
      99至10 1頁）、協和服裝行職員王聯章（見偵卷2第41 至
      43之1頁）、京威服裝行職員李家霖（見偵卷2第43至46頁
      ）、京威服裝行職員陳葵桃（見偵卷5第102至105之1頁）
      、尚威服裝行職員林為勝（見偵卷2第48至52 頁）、尚威
      服裝行職員陳家蓁（見偵卷5第95至98頁、偵卷6第72至74
      頁）、巧威時裝開發公司職員張秀琴（見偵卷2 第54至56
      頁、偵卷5 第81至83頁）、巧威時裝開發公司負責人張孟
      涵（見偵卷6第71頁背面、72頁、73頁背面、74頁）、 富
      霖興業股份有限公司負責人張敬岳（見偵卷2第60 至62頁
      ）、懷情服飾行及歐琦迪亞有限公司負責人莊金蘭（見偵
      卷2 第63至66頁），分別證述被告未曾前去實際查訪等情
      互核一致，並有聖寶服飾店收據（見偵卷2第24之1頁）、
      聖期服飾行收據（見偵卷2 第30頁）、億威服飾行收據（
      見偵卷2第33之1頁）、阡威時裝公司收據（見偵卷2 第37
      頁、偵卷4第141至148頁）、協龍服裝行收據（見偵卷2第
      40之1頁）、京威服裝行收據（見偵卷2第47頁）、尚威服
      裝行收據（見偵卷2第52頁）、巧威時裝開發公司收據（
      見偵卷2第57頁、偵卷4第151至171頁）、歐琦迪亞公司出
      貨單（見偵卷2第66之1頁、偵卷4第37之10至37之14頁 ）
      、火險出險初步通知書、火險賠款計算書、火險理賠收據
      （見偵卷2第133至140頁）、初步理算報告書（見偵卷4第
      63至65頁）、火災調查報告書（見85年度偵字第1821號卷
      〈以下簡稱偵卷3〉第22至51 頁）、火災出動觀察紀錄表
      （見偵卷2第160頁）及公證報告書等在卷可稽（見偵卷 2
      第144 頁以下），故被告於製作公證報告書時，於其上所
      記載曾實際查訪等語，顯係不實內容之事實，同堪認定。
（三）再查，維新公司因該次火災損失僅約459 萬元之事實，業
      據共同正犯即維新公司負責人許說秦供述詳實（見偵卷3
      第3、4、16、17頁），復參酌維新公司登記資本額僅為
      1，500萬元，且於83、84 年度之總營業收入分別僅有2，
      274，690元及34，977，428元，且於83年係虧損 22，550
      元，於84年則係虧損133，279元，有該公司之上開年度營
      利事業所得稅申報書及資產負債表分別附卷得考（見偵卷
      2 第98至109 頁），且上開申報書及資產負債表所記載之
      營業金額，亦與前揭各該服飾行負責人證述維新公司買賣
      交易往來金額不大等情互核相符，從而維新公司倉庫於84
      年12月31日火災發生時，其內並無放置價值高達億餘元貨
      物之理，彰彰明甚，再者，維新公司倘果於火災發生時，
      確有該等鉅額價值貨物存放於倉庫內，則維新公司就如何
      支付貨款購入之相關鉅額資金往來資料，查證提出並無任
      何困難之處，自應提出以憑請求產物保險公司核實理賠，
      然由維新公司除未能提出任何付款相關資料外，竟由負責
      人許說秦與被告以記載不實查訪內容於公證報告書上之方
      式，以資持向臺產公司行使，更足認維新公司確無億餘元
      貨物之火災損失，故被告辯稱伊無不法所有之詐欺犯意云
      云，尚無可取。
（四）繼查，被告雖又辯稱：臺產公司既已核准維新公司投保火
      災保險達2億元，足認維新公司倉庫內所放置之貨物確有1
      億餘元之價值，且臺產公司理賠金額之計算與伊所出具之
      公證書無關云云，惟產物火災保險制度，係由保險公司理
      賠被保險人所實際受損物品之價值，而被保險人所投保之
      保險金額，僅係保險公司理賠額度之上限，並非依據產物
      保險公司核保之投保金額，即可據以推論被保險人遭受火
      災時其內倉庫貨物之價值，且被保險人於火災時所實際受
      損之貨物價值，亦應由保險人及被保險人以外之公證人，
      以客觀第三人之立場，就實際受損之貨物價值提出公證報
      告書，而保險人即產物保險公司則參酌該公證報告書以資
      理算賠償金額，此為產物保險制度之常識，且被告獲有國
      立臺灣大學商學士學位，復曾於臺產公司擔任科長職務，
      對此更無不知之理，故被告徒以臺產公司核保金額甚高，
      及臺產公司理賠金額與公證書無關等詞置辯，要難信實。
（五）末查，附表所示公證報告書上「甲○○」署名一枚，係被
      告所偽造之事實，業據證人即公證人甲○○到庭證稱：伊
      從85年7月11 日開始就受聘於大地公司，因為大地公司缺
      少具有公證人資格的公證人，所以與伊約定，伊只負責公
      證文件的簽署，伊負責於文件上簽名並審查，伊沒有參與
      維新公司火災保險的公證事宜，也沒有看過維新公司火災
      保險的公證報告書，該公證報告書上面「甲○○」的簽名
      不是伊的筆跡，伊沒有授權任何人可以在該公證報告書上
      代伊簽名等語綦詳（見本院卷第85頁），且有大地公司與
      公證人甲○○所簽立之契約與公證報告書影本附卷足憑（
      見偵卷2第71、133頁以下、偵卷4第111頁），從而被告於
      該公證報告書上偽造甲○○之署名一枚，用以表示甲○○
      以公證人身分與大地公司共同出具維新公司火災公證報告
      書，業臻明確。
（六）綜上所述，被告明知維新公司因火災所受損貨物並無1 億
      餘元之價值，且未實際前去維新公司各該往來廠商查訪，
      竟於公證報告書上為前揭不實內容之記載，復又偽造公證
      人甲○○之簽名於其上，並持向臺產公司行使，致臺產公
      司陷於錯誤，而給付124，575，960 元理賠金予許說秦收
      受得逞，故被告所辯均係臨訟卸責之詞，委無可取，本件
      事證明確，應依法論科。
二、按刑法上之背信罪為一般的違背任務之犯罪，若為他人處理
    事務，意圖為自己或第三人不法之所有，以詐術使他人交付
    財物者，應成立詐欺罪，不能論以背信罪（最高法院63年台
    上字第292 號判例要旨參照），是查被告所經營之大地公司
    受臺產公司委任辦理維新公司火災之公證事宜，被告明知維
    新公司倉庫火災所受損害未達1 億餘元，竟違背委任任務，
    而製作內容不實之公證報告書，且於公證報告書上，偽造公
    證人甲○○之簽名，用以表示甲○○以公證人身分與大地公
    司聯名出具公證報告書之意思表示，並持向臺產公司行使，
    以資詐得理賠款項，是核被告所為，係犯刑法第216 條、第
    210條之行使偽造私文書罪及第339條第1 項之詐欺取財罪。
    公訴人雖認所犯法條為刑法第215 條之業務登載不實罪及第
    339條第1項之詐欺取財罪，惟被告除犯詐欺取財罪外，應係
    犯行使偽造私文書罪，業如前述，是公訴人就此部分之所犯
    罪名尚有誤會，然就此部分行為之侵害性及目的以觀，其基
    本社會事實仍屬相同，且就被告防禦權亦不生不利影響，且
    與業據起訴之詐欺取財罪部分有裁判上一罪關係，本院自應
    予以審理，且依最高法院92年台上字第1841號判決意旨，就
    該部分尚無庸變更起訴法條，併予敘明。被告就前開犯行與
    許說秦間，有犯意聯絡及行為分擔，為共同正犯。被告偽造
    署押為偽造私文書之階段行為，而偽造私文書之低度行為則
    為行使之高度行為所吸收，均不另論罪。其所犯上開二罪，
    有方法結果之牽連關係，為牽連犯，應從一重之行使偽造私
    文書罪處斷。爰審酌被告犯罪動機係因一時貪念、製作內容
    不實公證報告書之手段嚴重減損公證制度公信力、詐領之保
    險金額高達1 億餘元對金融秩序所生之危害甚鉅，及犯罪後
    雖坦承未實際查訪然矢口否認犯行之態度等一切情狀，量處
    如主文所示之刑，以示懲戒。末查，被告於公證書上偽造如
    附表所示之「甲○○」署名乙枚，併依刑法第219 條宣告沒
    收。
據上論斷，應依刑事訴訟法第299條第1項前段，刑法第28條、第
216條、第210條、第339條第1項、第55條、第219 條，罰金罰鍰
提高標準條例第1條前段，判決如主文。
本案經檢察官趙雪瑛到庭執行職務
中　　華　　民　　國　　94　　年　　2 　　月　　4 　　日
                      臺灣臺北地方法院刑事第十庭
                            審判長  法  官  丁蓓蓓
                                    法  官  蔡世祺
                                    法  官  劉煌基
上正本證明與原本無異。
如不服本判決，應於判決送達後十日內向本院提出上訴狀（應抄
附繕本）。
                                    書記官  林妙穗
中　　華　　民　　國　　94　　年　　2 　　月　　4 　　日
附表
┌──┬───────────┬───┬─────────┐
│編號│ 沒收物品名稱         │數 量 │備  註            │
├──┼───────────┼───┼─────────┤
│  1 │ 偽造之「甲○○」署名 │1  枚 │見偵卷2第71頁背面 │
└──┴───────────┴───┴─────────┘
附錄論罪法條：
中華民國刑法第216條
 (行使偽造變造或登載不實之文書罪)
行使第210條至第215條之文書者，依偽造、變造文書或登載不實
事項或使登載不實事項之規定處斷。
中華民國刑法第210條
 (偽造變造私文書罪)
偽造、變造私文書，足以生損害於公眾或他人者，處五年以下有
期徒刑。
中華民國刑法第219條
 (沒收之特例)
偽造之印章、印文或署押，不問屬於犯人與否，沒收之。
中華民國刑法第339條第1項
 (普通詐欺罪)
意圖為自己或第 3 人不法之所有，以詐術使人將本人或第 3 人
之物交付者，處五年以下有期徒刑、拘役或科或併科1000元以下
罰金。
